---
title: "A água mineral trocou de embalagem — e a conta é de plástico"
subtitle: "Quinze anos de produção declarada mostram o garrafão retornável cedendo espaço para a garrafa descartável"
date: last-modified
categories: [dados abertos, resíduos sólidos, série histórica, mineração]
lang: pt-BR
editor: 
  markdown: 
    wrap: 72
---

```{r}
#| label: setup
#| include: false
library(dplyr)
library(tidyr)
library(arrow)
library(ggplot2)
library(scales)
library(gt)
library(ggiraph)
source(here::here("code", "tema.R"))

agua <- read_parquet(dados("agua_mineral.parquet"))

ANO_INI <- min(agua$ano); ANO_FIM <- max(agua$ano)

# 3 series: o resto do detalhe de embalagem e residual e vira "Outras"
agua3 <- agua |>
  mutate(grupo = case_when(
    embalagem == "Garrafão"         ~ "Garrafão",
    embalagem == "Garrafa plástica" ~ "Garrafa plástica",
    TRUE                            ~ "Outras"
  ))

share <- agua3 |>
  group_by(ano, grupo) |>
  summarise(litros = sum(litros), .groups = "drop_last") |>
  mutate(pct = 100 * litros / sum(litros)) |>
  ungroup()

pega <- function(g, a) share$pct[share$grupo == g & share$ano == a]

preco25 <- agua |>
  filter(ano == ANO_FIM) |>
  group_by(embalagem) |>
  summarise(rs_l = sum(valor_rs) / sum(litros), .groups = "drop")

p_garrafao  <- preco25$rs_l[preco25$embalagem == "Garrafão"]
p_plastica  <- preco25$rs_l[preco25$embalagem == "Garrafa plástica"]

vol_ano <- agua |> group_by(ano) |> summarise(bi = sum(litros) / 1e9, .groups = "drop")
v <- function(a) vol_ano$bi[vol_ano$ano == a]

sp <- agua |> filter(uf == "SP") |> group_by(ano) |>
  summarise(bi = sum(litros) / 1e9, .groups = "drop")
sp_v <- function(a) sp$bi[sp$ano == a]
```

O Anuário Mineral Brasileiro classifica água mineral como substância
mineral, e por isso ela aparece numa base de mineração. O efeito
colateral é útil: é o único conjunto de dados públicos que registra, ano
a ano e por estado, **em que embalagem a água mineral brasileira foi
vendida**.

Isso transforma uma estatística de mineração em uma estatística de
resíduo sólido. Garrafão de 20 litros é vasilhame retornável, usado
dezenas de vezes. Garrafa plástica é PET de uso único, que entra na
coleta no dia seguinte. A distinção não é de conforto do consumidor — é
de quanto plástico chega ao aterro.

## O deslocamento

```{r}
#| label: fig-share
#| fig-height: 4.2
#| fig-width: 7.5
#| fig-alt: "Gráfico de linhas da participação de cada tipo de embalagem no volume nacional de água mineral entre 2010 e 2025. O garrafão cai de cerca de 76% para 70% e a garrafa plástica sobe de cerca de 22% para 28%, com um cruzamento abrupto em 2024."
rot <- share |> filter(ano == ANO_FIM)

p <- ggplot(share, aes(ano, pct, colour = grupo)) +
  geom_line(linewidth = 0.9) +
  ggiraph::geom_point_interactive(
    aes(tooltip = paste0("<b>", ano, "</b><br>", grupo, ": ",
                         n_br(pct, 1), "% do volume"),
        data_id = grupo),
    size = 2.2
  ) +
  geom_text(
    data = rot, aes(label = paste0(grupo, " ", number(pct, accuracy = 0.1, decimal.mark = ","), "%")),
    hjust = 0, nudge_x = 0.25, size = 3.4, fontface = "bold", show.legend = FALSE
  ) +
  scale_colour_manual(values = unname(PAL[c(2, 1, 3)])) +
  scale_x_continuous(breaks = seq(ANO_INI, ANO_FIM, 5), limits = c(ANO_INI, ANO_FIM + 5.5)) +
  scale_y_continuous(labels = label_percent(scale = 1, accuracy = 1), limits = c(0, 100)) +
  coord_cartesian(clip = "off") +
  labs(
    title = "O garrafão perde espaço para a garrafa descartável",
    subtitle = "Participação de cada embalagem no volume nacional de água mineral",
    caption = paste0("Fonte: ANM, Anuário Mineral Brasileiro (RAL). Snapshot de ", SNAPSHOT, ".")
  )

interativo(p, altura = 4.2)
```

Entre `r ANO_INI` e `r ANO_FIM` o garrafão caiu de
**`r number(pega("Garrafão", ANO_INI), accuracy = 0.1, decimal.mark = ",")`%**
para
**`r number(pega("Garrafão", ANO_FIM), accuracy = 0.1, decimal.mark = ",")`%**
do volume nacional. A garrafa plástica subiu de
**`r number(pega("Garrafa plástica", ANO_INI), accuracy = 0.1, decimal.mark = ",")`%**
para
**`r number(pega("Garrafa plástica", ANO_FIM), accuracy = 0.1, decimal.mark = ",")`%**
—
`r number(pega("Garrafa plástica", ANO_FIM) - pega("Garrafa plástica", ANO_INI), accuracy = 0.1, decimal.mark = ",")`
pontos percentuais.

Seis pontos percentuais parecem pouco. Não são: o volume total quase
triplicou no período, de
`r number(v(ANO_INI), accuracy = 0.1, decimal.mark = ",")` bilhões de
litros para `r number(v(ANO_FIM), accuracy = 0.1, decimal.mark = ",")`
bilhões. Uma fatia maior de um bolo muito maior significa que o volume
absoluto embalado em plástico de uso único cresceu bem mais rápido que o
mercado.

## Por que o deslocamento acontece

```{r}
#| label: fig-preco
#| fig-height: 3.2
#| fig-width: 7.5
#| fig-alt: "Gráfico de barras horizontais do preço médio por litro de água mineral em 2025, por tipo de embalagem. O garrafão custa cerca de 0,19 reais por litro e a garrafa plástica cerca de 1,34."
preco_plot <- preco25 |>
  filter(embalagem %in% c("Garrafão", "Garrafa plástica")) |>
  mutate(embalagem = factor(embalagem, levels = c("Garrafa plástica", "Garrafão")))

p <- ggplot(preco_plot, aes(rs_l, embalagem, fill = embalagem)) +
  ggiraph::geom_col_interactive(
    aes(tooltip = paste0("<b>", embalagem, "</b><br>R$ ", n_br(rs_l, 2), " por litro"),
        data_id = embalagem),
    width = 0.5
  ) +
  geom_text(aes(label = paste0("R$ ", number(rs_l, accuracy = 0.01, decimal.mark = ","), "/L")),
            hjust = 0, nudge_x = 0.03, size = 3.6, fontface = "bold", colour = TINTA) +
  scale_fill_manual(values = unname(PAL[c(1, 2)])) +
  scale_x_continuous(limits = c(0, max(preco_plot$rs_l) * 1.3)) +
  theme(panel.grid.major.y = element_blank(),
        axis.text.y = element_text(colour = TINTA, size = rel(1))) +
  labs(
    title = paste0("O litro em garrafa custa ",
                   number(p_plastica / p_garrafao, accuracy = 0.1, decimal.mark = ","),
                   "x o litro em garrafão"),
    subtitle = paste0("Preço médio de venda declarado, ", ANO_FIM),
    caption = paste0("Fonte: ANM, Anuário Mineral Brasileiro (RAL). Snapshot de ", SNAPSHOT, ".")
  )

interativo(p, altura = 3.2)
```

Em `r ANO_FIM` o litro vendido em garrafão saiu a **R\$
`r number(p_garrafao, accuracy = 0.01, decimal.mark = ",")`**; em
garrafa plástica, **R\$
`r number(p_plastica, accuracy = 0.01, decimal.mark = ",")`** —
`r number(p_plastica / p_garrafao, accuracy = 0.1, decimal.mark = ",")`
vezes mais.

A leitura importa. O produto é o mesmo; o que se cobra é a conveniência
da embalagem individual. Para o produtor, migrar volume do garrafão para
a garrafa é multiplicar a receita por litro. **O incentivo econômico
aponta na direção contrária à do resíduo** — e nada no preço faz o
produtor pagar pelo destino da embalagem depois do consumo.

## Um aviso: 2024 não aconteceu

Antes de usar esta série para qualquer coisa, é preciso olhar para 2024.

```{r}
#| label: tbl-2024
#| tbl-cap: "Volume nacional e participação do garrafão nos anos recentes"
share |>
  filter(ano >= 2022) |>
  select(ano, grupo, pct) |>
  pivot_wider(names_from = grupo, values_from = pct) |>
  left_join(vol_ano, by = "ano") |>
  transmute(Ano = ano, `Volume (bi L)` = bi,
            `Garrafão` = Garrafão / 100,
            `Garrafa plástica` = `Garrafa plástica` / 100) |>
  tabela_amb() |>
  fmt_br(`Volume (bi L)`, decimais = 1) |>
  fmt_pct_br(c(`Garrafão`, `Garrafa plástica`)) |>
  gt::fmt_number(columns = Ano, decimals = 0, use_seps = FALSE)
```

Em 2024 o volume nacional salta
`r number(100 * (v(2024) / v(2023) - 1), accuracy = 0.1, decimal.mark = ",")`%
e no ano seguinte cai
`r number(100 * (v(2025) / v(2024) - 1), accuracy = 0.1, decimal.mark = ",")`%,
voltando para perto do patamar de 2023. A participação do garrafão
desaba e se recupera no mesmo movimento.

Consumo de água não se comporta assim. A causa está concentrada em um
estado:

```{r}
#| label: tbl-sp
#| tbl-cap: "São Paulo: volume declarado de água mineral"
sp |> filter(ano >= 2022) |>
  transmute(Ano = ano, `Volume (bi L)` = bi) |>
  tabela_amb() |>
  fmt_br(`Volume (bi L)`, decimais = 2) |>
  gt::fmt_number(columns = Ano, decimals = 0, use_seps = FALSE)
```

São Paulo vai de
`r number(sp_v(2023), accuracy = 0.01, decimal.mark = ",")` bilhões de
litros para `r number(sp_v(2024), accuracy = 0.01, decimal.mark = ",")`
e volta a `r number(sp_v(2025), accuracy = 0.01, decimal.mark = ",")` —
sobe
`r number(100 * (sp_v(2024) / sp_v(2023) - 1), accuracy = 1, decimal.mark = ",")`%
e retorna para **abaixo** de onde começou. Sozinho, o estado responde
por cerca de
`r number(100 * (sp_v(2024) - sp_v(2023)) / (v(2024) - v(2023)), accuracy = 1, decimal.mark = ",")`%
do salto nacional.

Isso é artefato de declaração, não de mercado. O AMB é montado a partir
do Relatório Anual de Lavra, preenchido pela própria empresa, e a ANM
reescreve os arquivos diariamente conforme chegam retificações. **O ano
de 2024 provavelmente ainda vai mudar** — e quem citar o número de hoje
como definitivo vai estar citando uma versão, não um fato.

A tendência de longo prazo sobrevive ao problema: ela aparece em quinze
anos e não depende de nenhum ano isolado. O nível de qualquer ano
específico, não.

## Limites desta leitura

- **É produção declarada, não consumo.** Água envasada em SP e bebida em
  GO conta como SP. A série não mede consumo estadual.
- **Não há preço deflacionado.** Toda comparação de preço aqui é entre
  embalagens **dentro do mesmo ano**, o que dispensa deflator. Séries de
  preço ao longo dos quinze anos exigiriam IPCA e não foram feitas.
- **Zero é ambíguo.** A grade é perfeita — 27 UFs ×
  `r ANO_FIM - ANO_INI + 1` anos, sem lacuna. Isso significa que "não
  produziu" e "não declarou" viram o mesmo zero.
- **Retornável não é reciclado.** O garrafão tem vida longa, mas também
  vira resíduo. O dado não permite calcular massa de plástico — só
  volume de água por tipo de embalagem.

::: callout-note
## Reprodução

Dados: ANM, [Anuário Mineral
Brasileiro](https://dadosabertos.anm.gov.br/AMB/), snapshot de
`r SNAPSHOT`. A ANM atualiza esses arquivos diariamente; o snapshot com
checksum está versionado no repositório do projeto. Código em
`code/01_ler.R`.
:::
