---
title: "Nem toda tonelada vale o mesmo"
subtitle: "O Brasil extrai bilhões de toneladas de minério, mas dois terços do dinheiro saem de uma substância só — e a coluna óbvia da base leva à resposta errada"
date: last-modified
categories: [dados abertos, qualidade de dado, método, mineração]
lang: pt-BR
---

```{r}
#| label: setup
#| include: false
library(dplyr)
library(tidyr)
library(arrow)
library(ggplot2)
library(scales)
library(gt)
library(ggiraph)
source(here::here("code", "tema.R"))

bruta <- read_parquet(dados("producao_bruta.parquet"))
benef <- read_parquet(dados("producao_beneficiada.parquet"))

ANO <- max(benef$ano)

br <- bruta |> filter(ano == ANO)
be <- benef |> filter(ano == ANO)

# quanto dinheiro cada arquivo declara
val_bruta <- sum(br$venda_rs, na.rm = TRUE)
val_benef <- sum(be$venda_rs, na.rm = TRUE)

# unidades convivem no mesmo arquivo: somar quantidade entre elas seria invalido
unid <- be |>
  filter(venda_rs > 0) |>
  group_by(venda_unidade) |>
  summarise(linhas = n(), rs = sum(venda_rs), .groups = "drop") |>
  arrange(desc(rs))

# metrica so onde a unidade e tonelada
ton <- be |> filter(venda_unidade == "t", venda_qtd > 0, venda_rs > 0)
share_ton <- 100 * sum(ton$venda_rs) / val_benef

# o que ficou de fora, em kg
fora <- be |> filter(venda_unidade == "kg", venda_rs > 0)

por_subst <- ton |>
  group_by(substancia) |>
  summarise(rs = sum(venda_rs), q = sum(venda_qtd), .groups = "drop") |>
  mutate(rs_t = rs / q, share = 100 * rs / sum(rs)) |>
  arrange(desc(rs_t))

por_uf <- ton |>
  group_by(uf) |>
  summarise(rs = sum(venda_rs), q = sum(venda_qtd), .groups = "drop") |>
  mutate(rs_t = rs / q) |>
  arrange(desc(rs_t))

u <- function(x, col) por_uf[[col]][por_uf$uf == x]
s <- function(x, col) por_subst[[col]][por_subst$substancia == x]

ferro <- ton |> filter(substancia == "Ferro")
ferro_share <- 100 * sum(ferro$venda_rs) / sum(ton$venda_rs)
```

Uma pergunta natural para quem olha dados de mineração é qual estado ganha mais
com a extração. A base do Anuário Mineral tem uma coluna chamada *valor de venda*,
e o caminho óbvio é somá-la por unidade da federação.

Esse caminho leva à resposta errada — e o tamanho do erro é instrutivo.

## A coluna óbvia contém 4% do dinheiro

O AMB publica dois arquivos: produção **bruta**, o minério como sai da mina, e
produção **beneficiada**, o mesmo material depois de processado. Os dois têm uma
coluna de valor de venda. Elas não são comparáveis em magnitude:

```{r}
#| label: tbl-arquivos
#| tbl-cap: "Valor de venda declarado em cada arquivo"
tibble(
  Arquivo = c("Produção bruta", "Produção beneficiada"),
  `Valor de venda (R$)` = c(val_bruta, val_benef),
  `Participação` = c(val_bruta, val_benef) / (val_bruta + val_benef)
) |>
  tabela_amb() |>
  fmt_br(`Valor de venda (R$)`, decimais = 0) |>
  fmt_pct_br(`Participação`, decimais = 1) |>
  gt::tab_style(
    style = gt::cell_text(color = TINTA, weight = "bold"),
    locations = gt::cells_body(rows = 2)
  )
```

A razão é econômica, não estatística. A maior parte do minério de valor não é
vendida bruta: é **transferida internamente** para o beneficiamento da própria
empresa e vendida depois, já processada. A venda na boca da mina é quase toda de
material de baixo valor e consumo local — areia, brita, argila.

O efeito é que a coluna de valor da bruta descreve o negócio de agregados da
construção civil, não o setor mineral. Em Minas Gerais,
`r number(100 * (be$venda_rs[be$uf == "MG"] |> sum()) / (sum(be$venda_rs[be$uf == "MG"]) + sum(br$venda_rs[br$uf == "MG"])), accuracy = 0.1, decimal.mark = ",")`%
do valor está na beneficiada; no Pará,
`r number(100 * (be$venda_rs[be$uf == "PA"] |> sum()) / (sum(be$venda_rs[be$uf == "PA"]) + sum(br$venda_rs[br$uf == "PA"])), accuracy = 0.1, decimal.mark = ",")`%.

**Um ranking construído sobre a bruta não erra por pouco: erra por uma ordem de
grandeza.** Daqui em diante, tudo usa a beneficiada.

## Antes de dividir, conferir a unidade

Há uma segunda armadilha, e ela é do tipo que passa despercebido porque não gera
erro nenhum — só um número sem sentido.

```{r}
#| label: tbl-unidades
#| tbl-cap: "As unidades convivem no mesmo arquivo e na mesma coluna"
unid |>
  transmute(Unidade = venda_unidade, Linhas = linhas, `Valor (R$)` = rs) |>
  tabela_amb() |>
  fmt_br(c(Linhas, `Valor (R$)`), decimais = 0)
```

A coluna de quantidade vendida da beneficiada mistura **toneladas, quilogramas e
quilates** na mesma coluna, distinguidos apenas por uma coluna vizinha de unidade.
Somar essa coluna sem filtrar produz um total que não é tonelada nem quilo — é a
soma de coisas diferentes, e nenhuma verificação automática reclama.

Por isso tudo o que vem a seguir se restringe às linhas em tonelada, que
concentram `r number(share_ton, accuracy = 0.1, decimal.mark = ",")`% do valor do
arquivo.

O que fica de fora precisa ser dito, não escondido: as linhas em quilograma somam
**R$ `r number(sum(fora$venda_rs) / 1e9, accuracy = 0.1, decimal.mark = ",")` bilhões**,
`r number(100 * sum(fora$venda_rs) / val_benef, accuracy = 0.1, decimal.mark = ",")`%
do valor total, quase tudo
`r por_subst_fora <- fora |> count(substancia, wt = venda_rs, sort = TRUE); tolower(por_subst_fora$substancia[1])`.
Ouro não entra nas contas por tonelada abaixo — e um texto que o omitisse estaria
descrevendo um setor mineral sem o segundo produto mais valioso do país.

## Duas ordens de grandeza entre substâncias

```{r}
#| label: fig-substancia
#| fig-height: 5.4
#| fig-width: 7.5
#| fig-alt: "Gráfico de pontos em escala logarítmica do valor por tonelada vendida de cada substância mineral em 2025. Os valores vão de cerca de quarenta reais por tonelada para areia e argila a dezenas de milhares de reais por tonelada para cobre e níquel."
top <- por_subst |> filter(share > 0.1 | rs_t > 5000) |> arrange(rs_t)

p <- ggplot(top, aes(rs_t, reorder(substancia, rs_t))) +
  geom_segment(aes(x = min(top$rs_t), xend = rs_t, yend = reorder(substancia, rs_t)),
               colour = GRADE, linewidth = 0.6) +
  ggiraph::geom_point_interactive(
    aes(size = share,
        tooltip = paste0("<b>", substancia, "</b><br>R$ ", n_br(rs_t, 0), " por tonelada",
                         "<br>", n_br(share, 1), "% do valor total"),
        data_id = substancia), colour = PAL[["slot1"]]) +
  scale_x_log10(labels = label_number(prefix = "R$ ", big.mark = ".",
                                      decimal.mark = ",", accuracy = 1)) +
  scale_size_area(max_size = 6) +
  theme(panel.grid.major.y = element_blank(),
        axis.text.y = element_text(colour = TINTA_2, size = rel(0.8)),
        plot.margin = margin(6, 12, 6, 6)) +
  labs(
    title = "O valor por tonelada varia em duas ordens de grandeza",
    subtitle = paste0("Valor de venda por tonelada vendida, produção beneficiada, ", ANO,
                      "\nTamanho do ponto: participação no valor total. Escala horizontal logarítmica"),
    caption = paste0("Fonte: ANM, Anuário Mineral Brasileiro (RAL). Snapshot de ",
                     SNAPSHOT, ". Apenas linhas com unidade em tonelada.")
  )

interativo(p, altura = 5.4)
```

A areia sai a
**R$ `r number(s("Areia", "rs_t"), accuracy = 0.1, decimal.mark = ",")` por tonelada**;
o cobre, a
**R$ `r number(s("Cobre", "rs_t"), big.mark = ".", decimal.mark = ",", accuracy = 1)`**.
A mediana entre substâncias é
R$ `r number(median(por_subst$rs_t), big.mark = ".", decimal.mark = ",", accuracy = 1)`.

Mas o gráfico traz uma segunda informação, no tamanho dos pontos: **as substâncias
mais valiosas por tonelada quase não pesam no total.** O que domina o valor é o
ferro, com
`r number(ferro_share, accuracy = 0.1, decimal.mark = ",")`%
do dinheiro em toneladas — a
R$ `r number(sum(ferro$venda_rs) / sum(ferro$venda_qtd), accuracy = 0.1, decimal.mark = ",")`
por tonelada, valor modesto compensado por volume enorme.

O setor mineral brasileiro, medido em dinheiro, é essencialmente **uma substância
com dois estados**.

## O mapa que sai disso

```{r}
#| label: fig-uf
#| fig-height: 5.8
#| fig-width: 7.5
#| fig-alt: "Gráfico de pontos do valor por tonelada vendida em cada unidade da federação em 2025, ordenado do maior para o menor. Pará lidera com cerca de 470 reais por tonelada e Pernambuco fica na base, com cerca de 11 reais."
p <- ggplot(por_uf, aes(rs_t, reorder(uf, rs_t))) +
  geom_segment(aes(x = 0, xend = rs_t, yend = reorder(uf, rs_t)),
               colour = GRADE, linewidth = 0.6) +
  ggiraph::geom_point_interactive(
    aes(size = rs / 1e9,
        tooltip = paste0("<b>", uf, "</b><br>R$ ", n_br(rs_t, 1), " por tonelada",
                         "<br>R$ ", n_br(rs / 1e9, 1), " bi vendidos"),
        data_id = uf), colour = PAL[["slot2"]]) +
  scale_x_continuous(labels = label_number(prefix = "R$ ", big.mark = ".",
                                           decimal.mark = ",", accuracy = 1)) +
  scale_size_area(max_size = 7) +
  theme(panel.grid.major.y = element_blank(),
        axis.text.y = element_text(colour = TINTA_2, size = rel(0.8)),
        plot.margin = margin(6, 12, 6, 6)) +
  labs(
    title = "Pará extrai menos que Minas e fatura mais por tonelada",
    subtitle = paste0("Valor de venda por tonelada vendida, por UF, ", ANO,
                      "\nTamanho do ponto: valor total vendido"),
    caption = paste0("Fonte: ANM, Anuário Mineral Brasileiro (RAL). Snapshot de ",
                     SNAPSHOT, ". Apenas linhas com unidade em tonelada.")
  )

interativo(p, altura = 5.8)
```

O Pará vende a
**R$ `r number(u("PA", "rs_t"), accuracy = 0.1, decimal.mark = ",")` por tonelada**
e Minas Gerais a
**R$ `r number(u("MG", "rs_t"), accuracy = 0.1, decimal.mark = ",")`** — os dois
maiores em valor absoluto, com R$
`r number(u("PA", "rs") / 1e9, accuracy = 0.1, decimal.mark = ",")` e R$
`r number(u("MG", "rs") / 1e9, accuracy = 0.1, decimal.mark = ",")` bilhões. Na
outra ponta, Pernambuco vende a
R$ `r number(u("PE", "rs_t"), accuracy = 0.1, decimal.mark = ",")` a tonelada.

A tentação aqui é ler o eixo como desempenho: estados "eficientes" no topo,
"ineficientes" na base. **É a leitura errada.** O que o eixo mede é *o que existe
no subsolo e o que se decidiu extrair*. Pernambuco produz gesso e agregados;
o Pará produz minério de ferro e cobre. Nenhuma política estadual move esse
ponteiro no curto prazo, porque a geologia não responde a decreto.

O que a comparação de fato mostra é **quão desigual é a base econômica da
mineração entre estados** — e que agregar "o setor mineral" num número nacional
mistura atividades sem quase nada em comum, exceto a licença.

## Limites desta leitura

- **É receita, não lucro.** Não há coluna de custo em nenhum arquivo do AMB.
  Nada aqui autoriza dizer quem *ganha* mais com a extração, apenas quem
  **fatura** mais. Custo de extração varia enormemente entre substâncias, e é
  justamente o que falta para responder à pergunta original.
- **O que fica no território é a CFEM, e ela não está aqui.** A Compensação
  Financeira pela Exploração de Recursos Minerais é o que efetivamente chega a
  estados e municípios — e é distribuída por **município**, num conjunto de dados
  separado da ANM. Quem quiser responder "quem se beneficia" precisa daquele
  conjunto, não deste.
- **Reais nominais, e um ano só.** Todo o texto se refere a `r ANO`. Não há
  comparação temporal aqui, então não há deflator; ver o
  [artigo sobre preço real](03-preco-real.qmd) para o que muda quando há.
- **`r number(100 - share_ton, accuracy = 0.1, decimal.mark = ",")`% do valor ficou
  fora** por não estar em toneladas — sobretudo ouro. As conclusões valem para o
  setor medido em massa, não para o setor inteiro.
- **A base é declaratória e `r ANO` é o ano mais recente.** É o ano-base que mais
  deve se mover nos próximos snapshots. O
  [artigo de auditoria](02-auditoria-agregados.qmd) mostra um registro deste mesmo
  ano que não sobrevive a quatro testes de coerência — e que foi excluído das
  contas de volume aqui.
- **Uma chave duplicada.** Em `r ANO` a beneficiada tem
  `r sum(be |> count(uf, substancia) |> pull(n) > 1)` par (UF, substância) com mais
  de uma linha. Os totais aqui somam as linhas, tratamento adequado para esse caso;
  ver o [dicionário](../dicionario_de_dados.qmd).

::: {.callout-note}
## Reprodução

Dados: ANM, [Anuário Mineral Brasileiro](https://dadosabertos.anm.gov.br/AMB/),
snapshot de `r SNAPSHOT`, versionado com checksum em `dados_brutos/`.
Código em `code/01_ler.R`.
:::
