---
title: "Dicionário de dados"
subtitle: "O que cada coluna significa e onde a base engana"
lang: pt-BR
---

```{r}
#| label: setup
#| include: false
library(dplyr); library(arrow); library(gt)
source(here::here("code", "tema.R"))
b <- read_parquet(dados("producao_bruta.parquet"))
be <- read_parquet(dados("producao_beneficiada.parquet"))
a <- read_parquet(dados("agua_mineral.parquet"))
```

Snapshot descrito: **`r SNAPSHOT`**. Origem:
[dadosabertos.anm.gov.br/AMB](https://dadosabertos.anm.gov.br/AMB/).

## Formato da origem

```{r}
#| label: tbl-formato
#| echo: false
tibble::tribble(
  ~Item,          ~Valor,
  "Codificação",  "Windows-1252 (CP-1252)",
  "Delimitador",  "vírgula — **a ficha de metadados afirma ponto-e-vírgula e está errada**",
  "Decimal",      "vírgula (todos os campos vêm entre aspas)",
  "Atualização",  "diária"
) |>
  tabela_amb() |>
  gt::fmt_markdown(columns = Valor)
```

Ler com `sep = ";"` falha em silêncio. O script `code/01_ler.R` lê tudo como texto
e converte à mão justamente por isso.

## `producao_bruta.parquet`

`r format(nrow(b), big.mark = ".", decimal.mark = ",")` linhas. Produção ROM — minério como sai da mina.

```{r}
#| label: tbl-colunas
#| echo: false
tibble::tribble(
  ~Coluna, ~Significado,
  "`ano`", "ano-base da declaração",
  "`uf`", "unidade da federação",
  "`classe`", "Metálicos, Não-Metálicos, Energéticos, Gemas e Diamantes",
  "`substancia`", "substância mineral declarada",
  "`rom_t`", "produção bruta (run-of-mine), toneladas",
  "`contido_qtd`, `contido_unidade`, `contido_indicacao`", "quantidade do óxido/metal contido e qual é",
  "`venda_t`, `venda_rs`", "quantidade e valor vendidos",
  "`transformacao_t`, `transformacao_rs`", "consumido/transformado na própria mina",
  "`transferencia_t`, `transferencia_rs`", "transferido para transformação fora da mina",
  "`metalico`", "derivada: `classe == \"Metálicos\"`"
) |>
  tabela_amb() |>
  gt::fmt_markdown(columns = everything())
```

## `producao_beneficiada.parquet`

`r format(nrow(be), big.mark = ".", decimal.mark = ",")` linhas, mesma chave, minério após
beneficiamento. **Não somar com a bruta** — são estágios do mesmo material.

Das `r n_distinct(be$substancia)` substâncias aqui,
`r length(intersect(b$substancia, be$substancia))` também estão na bruta.

## `agua_mineral.parquet`

`r format(nrow(a), big.mark = ".", decimal.mark = ",")` linhas, formato longo
(`r n_distinct(a$uf)` UFs × `r n_distinct(a$ano)` anos × `r n_distinct(a$embalagem)`
embalagens). Colunas: `ano`, `uf`, `embalagem`, `litros`, `valor_rs`.
O formato largo original está em `agua_mineral_largo.parquet`.

## Armadilhas

**`(ano, uf, substancia)` não é chave única.** Há duas causas distintas, e a regra
de agregação depende de qual:

- *Óxido contido.* A mesma substância declarada uma vez por óxido — Columbita-Tantalita
  aparece com `Ta2O5` e com `Nb2O5`. Em 10 dos 39 grupos desse tipo, `rom_t` e
  `venda_rs` são **idênticos** nas duas linhas: somar duplica a tonelagem. Nos
  outros 29 os valores diferem, e somar é correto. **Não existe regra única — só
  afeta metálicos.**
- *Registros distintos sem dimensão exportada.* 33 grupos com `contido_indicacao`
  vazio e quantidades diferentes. Parecem produções separadas colapsadas na mesma
  chave; somar é o tratamento adequado.

Os artigos deste site tratam apenas de não-metálicos, onde só o segundo caso
ocorre.

**`venda_rs` na bruta não mede o tamanho do setor.** Substâncias transferidas
internamente para beneficiamento registram venda quase nula. Ordenar por essa
coluna coloca rocha ornamental acima do minério de ferro. O valor está na
beneficiada.

**Zero é ambíguo.** Na água mineral a grade é perfeita, sem lacuna: "não produziu"
e "não declarou" viram o mesmo zero.

**Acre não existe na beneficiada** em nenhum dos `r n_distinct(be$ano)` anos.
Presente na bruta.

**Reais nominais.** Nenhuma coluna é deflacionada. Comparações de valor ao longo
dos anos exigem IPCA; comparações dentro do mesmo ano, não.

**Lixo de ponto flutuante na origem.** Valores como `2400373,5300000003`.
Arredondar antes de comparar snapshots, ou toda linha parecerá revisada.

**Erros de declaração permanecem na base.** Ver o
[artigo de auditoria](artigos/02-auditoria-agregados.qmd) para um caso ativo neste
snapshot: uma linha de rochas britadas em SC que quadruplica o total nacional.

## Reprodução

```bash
Rscript code/01_ler.R    # lê o snapshot mais recente, grava dados/*.parquet
quarto render            # gera o site
```

`dados/` é derivada: pode ser apagada e refeita. `dados_brutos/<data>/` nunca deve
ser sobrescrita — é a única evidência de como a base estava naquele dia.
