---
title: "Anuário Mineral Brasileiro"
subtitle: "O que uma base declaratória reescrita todo dia consegue — e não consegue — dizer"
lang: pt-BR
---

```{r}
#| label: setup
#| include: false
library(dplyr); library(arrow); library(gt)
source(here::here("code", "tema.R"))
b <- read_parquet(dados("producao_bruta.parquet"))
a <- read_parquet(dados("agua_mineral.parquet"))
```

O [Anuário Mineral Brasileiro](https://dadosabertos.anm.gov.br/AMB/) é publicado
pela Agência Nacional de Mineração a partir do **Relatório Anual de Lavra (RAL)** —
declaração preenchida pela própria mineradora. Cobre `r min(b$ano)` a `r max(b$ano)`,
por unidade da federação e substância mineral.

Duas características definem o que dá para fazer com ele:

**É declaratório.** O número não é medido por um órgão; é informado por quem
produz e depois depurado pela ANM. Erros de declaração entram na série e
permanecem até alguém retificar.

**É reescrito diariamente.** A ANM atualiza os arquivos todo dia para refletir
novas declarações e correções. O valor de 2015 publicado hoje não é
necessariamente o de 2015 publicado em 2016.

A consequência prática organiza este projeto: **um download sem data não é um
dado.** Cada extração é guardada em pasta datada com checksum, e as análises
declaram sobre qual snapshot foram feitas. Este site foi construído sobre o
snapshot de **`r SNAPSHOT`**.

## Artigos

[A água mineral trocou de embalagem — e a conta é de plástico](artigos/01-agua-mineral.qmd)
: O AMB classifica água mineral como substância mineral, e com isso registra em
  que embalagem ela foi vendida. Vira, sem querer, a melhor série pública sobre
  migração do vasilhame retornável para o descartável.

[Como uma linha errada quadruplica a produção nacional de brita](artigos/02-auditoria-agregados.qmd)
: Um roteiro de quatro testes de coerência para bases declaratórias, aplicado aos
  agregados da construção civil — onde um único registro inflado dispara a série
  nacional.

[A água mineral ficou mais barata — e a média esconde o quanto](artigos/03-preco-real.qmd)
: O preço do litro quase dobrou em quinze anos e, descontada a inflação, caiu. Cada
  embalagem caiu mais que o agregado, porque a migração de vasilhame empurrou a
  média para cima e mascarou metade do barateamento.

[Nem toda tonelada vale o mesmo](artigos/04-valor-por-tonelada.qmd)
: A coluna óbvia de valor de venda contém 4% do dinheiro do setor, e a coluna de
  quantidade mistura toneladas com quilos. Corrigidas as duas coisas, dois terços
  do valor mineral brasileiro saem de uma substância só.

## Os dados

```{r}
#| label: tbl-arquivos
#| echo: false
tibble::tibble(
  Arquivo = c("Produção bruta", "Produção beneficiada", "Água mineral"),
  Linhas = c(nrow(b),
             nrow(read_parquet(dados("producao_beneficiada.parquet"))),
             nrow(a)),
  Granularidade = c("ano × UF × substância", "ano × UF × substância",
                    "ano × UF × embalagem")
) |>
  tabela_amb() |>
  fmt_br(Linhas, decimais = 0)
```

É **por UF, não por município**. A produção municipal é um conjunto separado da
ANM — o que importa para quem quiser cruzar com repasse de CFEM, que é municipal.

Ver o [dicionário de dados](dicionario_de_dados.qmd) para as armadilhas
documentadas antes de reusar qualquer coisa daqui.
